最高法院刑事判決　　　　　　九十六年度台上字第一七三二號
上　訴　人　甲○○
　　　　　　乙○○
共　　　同
選任辯護人　郭承昌律師
　　　　　　王東山律師
上列上訴人等因違反藥事法案件，不服台灣高等法院中華民國九
十五年三月三日第二審更審判決（九十四年度上更(一)字第四七八
號，起訴案號：台灣台北地方法院檢察署八十九年度偵字第二九
五七、一三四五七號），提起上訴，本院判決如下：
    主  文
原判決撤銷，發回台灣高等法院。
    理  由
本件原判決認定上訴人甲○○、乙○○有原判決事實欄所載未取
得合法醫師資格，擅自執行醫療業務之行為、製造偽藥及販賣偽
藥等犯行，因而撤銷第一審之科刑判決，改判依牽連犯關係，從
一重論處上訴人等共同連續製造偽藥罪刑，固非無見。
惟查：(一)刑事訴訟法第一百五十九條之五第一項「被告以外之人
於審判外之陳述，雖不符前四條之規定，而經當事人於審判程序
同意作為證據，法院審酌該言詞陳述或書面陳述作成時之情況，
認為適當者，亦得為證據」之規定，係以被告以外之人於審判外
之陳述不符合同法第一百五十九條之一至第一百五十九條之四有
關傳聞法則例外規定之情形，且該陳述須經法院審酌作成時之情
況，認為適當時，始有其適用。此所謂「審酌該陳述作成時之情
況，認為適當」者，係指依各該審判外供述證據製作當時之過程
、內容、功能等情況，是否具備合法可信之適當性保障，加以綜
合判斷而言；倘法院審酌結果，認為該違背法定程序屬證據相對
排除法則，但其情節重大，或其可信度明顯過低之情事者，即應
認其欠缺適當性，仍不具證據能力，而不得作為證據。至同法第
一百五十八條之三規定：「證人、鑑定人依法應具結而未具結者
，其證言或鑑定意見，不得作為證據」，其立法理由乃在擔保該
證言或鑑定意見，係據實陳述或公正誠實之可信性，故未依法具
結者，依證據絕對排除法則，當然無證據能力，而不得作為證據
，自不得因當事人於審判程序之同意，逕認該未經具結之證言或
鑑定意見，亦得作為證據，此於適用同法條（第一百五十九條之
五）第二項所定「視為有前項之同意」之情形者，亦應受上揭第
一百五十八條之三規定之限制。本院前次發回意旨業已指明，依
據檢察官訊問證人洪惠芬、林美華筆錄之記載（見八十九年度偵
字第二九五七號卷第二十九、三十頁），檢察官並未於訊問前或
後命證人洪惠芬、林美華具結，或雖不命具結亦未告以當據實陳
述，不得匿、飾、增、減，又未說明不得命其具結之原因，其證
據之調查難認適法。原判決卻採取洪惠芬、林美華二人之證言為
論罪之基礎，自屬違法等情。乃原判決仍於理由一之１謂「被告
二人於本院審理中亦表示對稽查員洪惠芬及林美華二人之證詞同
意作為證據，亦有證據能力，並捨棄傳訊該二人為證，本院審酌
該二人言詞陳述係見聞其執行之公務時之情況，且係在檢察官訊
問時所為供述，亦無顯不可信之情況，故依刑事訴訟法第一百五
十九條之一第二項，採為證據」云云，仍以上開偵查中未經具結
之證言為論罪之憑據，所持之見解殊有可議，致其違法之情形仍
然存在。(二)審理事實之法院，對於案內與認定事實、適用法律、
罪名成立與否或於公平正義之維護或對被告之利益有重大關係之
一切證據，除認為不必要者外，均應詳為調查，然後基於調查所
得之心證以為判斷之基礎；茍與認定事實、適用法律有重要關係
，或於公平正義之維護或對被告之利益，有重大關係之事項，在
客觀上認為應行調查之證據，又非不易調查或不能調查，而未依
法加以調查，或證據雖已調查而其內容尚未明瞭者，即與未經調
查無異，如遽行判決，即屬刑事訴訟法第三百七十九條第十款所
稱之當然違背法令。本件原判決於理由一、２之引述行政院衛
生署中醫藥委員會民國九十一年七月二十二日衛中會藥字第九一
００七五００號函（見上訴卷第一二一頁）所載：藥事法第一百
零三條所規範之中藥販賣業者，所得販售之中藥材，係指原藥材
、藥材飲片或經製藥廠製造加工之單味中藥粉末，所得販售之固
有成方藥品，係指針對特定對象（顧客），依所指定記載於固有
典籍之固有成方，所調配而成之傳統丸、散、膏、丹及煎藥（非
預先製造）。案內檢體尚無法判定係合於上述規範之藥品等語。
然所謂無法判定一語，係指技術上無法判定，抑或業經判定不合
於上述規範，似仍不明確。復經行政院衛生署中醫藥委員會承辦
組長即鑑定人陳崇哲於原審證稱：以目前的技術而言，全世界的
中藥要檢驗出成份，用最好的科技也驗不出十分之一，如果是該
藥物有標示成份，則可以用比對的方式檢驗等語（見更(一)卷第八
十頁）。原審就此未進一步調查，根究明白，於理由一、２之
逕謂本件無法將全部扣案物品一一檢驗是否為標示之名稱之中藥
，僅能以上訴人所標示之名稱認定云云，顯有證據調查未盡之違
誤。上訴意旨執以指摘原判決不當，非無理由，應認原判決仍有
撤銷發回之原因。又原判決不另諭知無罪部分，本於審判不可分
原則，併予發回。末查上訴人等行為後，中華民國刑法第二條業
經修正，並刪除牽連犯、連續犯之規定；藥事法第八十二條、第
八十三條亦經修正，並均於九十五年七月一日施行，案經發回，
更審時併應注意及之。
據上論結，應依刑事訴訟法第三百九十七條、第四百零一條，判
決如主文。
中　　華　　民　　國　九十六　年　  三 　 月 　三十 　日
                      最高法院刑事第九庭
                          審判長法官  洪　清　江
                                法官  石　木　欽
                                法官  李　伯　道
                                法官  林　勤　純
                                法官  陳　晴　教
      本件正本證明與原本無異
                                      書  記  官
中　　華　　民　　國　九十六　年　　四　　月   十三   日
                                                    m
